臺灣臺北地方法院刑事判決　　　　　　　 95年度易字第124號
公　訴　人　臺灣臺北地方法院檢察署檢察官
被　　　告　平遠商務科技股份有限公司
兼　代表人　甲○○
選任辯護人　曾允斌律師
　　　　　　姚念林律師
上列被告等因違反著作權法案件，經檢察官提起公訴（94年度調
偵字第109號），本院判決如下：
    主  文
甲○○共同擅自以改作之方法侵害他人之著作財產權，處有期徒
刑陸月，如易科罰金，以銀元參佰元即新臺幣玖佰元折算壹日，
減為有期徒刑參月，如易科罰金，以銀元參佰元即新臺幣玖佰元
折算壹日。
平遠商務科技股份有限公司，因代表人、受雇人執行業務，共同
擅自以改作之方法侵害他人之著作財產權，處罰金新臺幣參拾萬
元，減為罰金新臺幣拾伍萬元。
    事  實
一、甲○○原係聚匯電子商務股份有限公司（下稱聚匯公司）知
    識管理顧問服務部協理，從事聚匯公司客戶知識管理系統軟
    體之導入及教育訓練，於民國91年1月15日辭職後，旋於同
    年2月8日另成立平遠商務科技股份有限公司（下稱平遠公司
    ）擔任負責人。其明知聚匯公司享有「聚匯社群式知識管理
    Gweb e-KM Solution」（內容含知識管理系統軟體、導入程
    序、教材，下稱聚匯KM）之電腦程式著作權，未經著作權人
    之同意或授權，不得擅自以改作之方式侵害著作權，竟與亦
    明知聚匯KM電腦程式著作為聚匯公司享有著作權之丙○○（
    未經起訴），共同基於概括之犯意聯絡，2人先於91年3月至
    10月間，在平遠公司位於臺北市大安區○○○路○段100號3
    樓辦公室內，未經聚匯公司之同意或授權，以電腦設備將甲○○先前以不詳方法取得之上開電腦程式予以改作，迨於91
    年10月7日平遠公司參加臺灣電力股份有限公司（下稱臺電
    公司）「臺電公司知識管理系統規劃與雛形建置」計畫採購
    案之招標，並以新臺幣（下同）8,500,000元得標後，2人隨
    即將改作之聚匯KM電腦程式修改為符合臺電公司契約需要之
    程式，並依契約進度陸續將「臺電公司知識管理系統」電腦
    程式交予臺電公司，於92年11月間將經改作完成之「臺電公
    司知識管理系統」電腦程式全部交付予臺電公司完畢。平遠
    公司又於91年10月18日透過敦發科技股份有限公司（下稱敦
    發科技公司）與吳鳳技術學院簽訂之契約，出售「企業管理
    入口網站系統、知識管理系統」電腦程式予吳鳳技術學院，
    甲○○與丙○○於前揭平遠公司的辦公室內以電腦設備，將
    已改作部分程式之聚匯KM電腦程式著作修改為符合吳鳳技術
    學院契約需要之程式，並依契約進度將知識管理系統電腦程
    式交付予吳鳳技術學院，而連續侵害聚匯公司就聚匯KM電腦
    程式著作所享有之著作（改作）權。嗣經臺電公司某人員於
    92年4月24日，以電子郵件將甲○○交予臺電公司之知識管
    理期中報告資料寄送給聚匯公司代表人蘇耕文，聚匯KM人員
    將之與聚匯KM電腦程式著作比對後，始查悉平遠公司提供予
    臺電公司之知識管理系統侵害聚匯KM電腦程式之著作權；後
    蘇耕文再透過網際網路，在吳鳳技術學院的網站中，發現平
    遠公司亦提供改作聚匯KM電腦程式之知識管理系統電腦程式
    予吳鳳技術學院。
二、案經聚匯公司代表人蘇耕文訴由法務部調查局北部地區機動
    工作組報請臺灣臺北地方法院檢察署檢察官偵查起訴。
    理  由
壹、程序事項：
一、告訴人之告訴是否已逾告訴期間：
    查辯護人於本院審理中，雖一再以告訴人寄發之存證信函及
    其代表人蘇耕文於偵查中之陳述，主張告訴人提出本案告訴
    已逾6個月告訴期間，應諭知不受理判決等語。經查：
    (一)告訴人之代表人蘇耕文雖曾於91年6月20日寄發存證信函
      （見92年度偵字第20605號卷第109至111頁）予被告，惟
      查該存證信函所載內容略為「報載貴中心即將舉辦『競爭
      力知識管理發表觀摩會』，所發表成功案例（長榮航太、
      漢翔、中電、建元）均採用本公司所研發之Gweb e-KM So
      lution，且均使用聚匯知識管理解決方案之方法論、教材
      、顧問輔導及工具平台。此四家案例均屬本公司所持續輔
      導的成功案例，並非貴中心及平遠商務科技（股）公司所
      輔導之客戶……，而聚匯知識管理解決方案所有相關之方
      法論、教材、顧問輔導、工具平台、顧問導入之智慧財產
      權均屬本公司所有……」等語，並未提及「臺電公司知識
      管理系統規劃與雛型建置」標案之問題，此亦為被告甲○○於本院審理時所自承在卷（見本院卷(二)第27頁背面），
      足認告訴人代表人寄發該存證函並非係因知悉或懷疑被告
      甲○○於「臺電公司知識管理系統規劃與雛型建置」標案
      中，侵害告訴人所享有之聚匯KM電腦程式著作權。
    (二)按「告訴乃論之罪，其告訴應自得為告訴之人知悉犯人之
      時起，於六個月內為之」，固為刑事訴訟法第237條第1項
      所明文規定，惟按「刑事訴訟法第二百十六條第一項規定
      ，告訴乃論之罪，應自知悉犯人之時起，於六個月內為之
      ，所稱知悉，係指【確知】犯人之犯罪行為而言，如初意
      疑其有此犯行，而未得確實證據，及發見確實證據，始行
      告訴，則不得以告訴人前此之遲疑，未經申告，遂謂告訴
      為逾越法定期間」，有最高法院28年上字第919號判例意
      旨可供參照。告訴人代表人寄發前揭存證信函既非針對被
      告甲○○提供「臺電公司知識管理系統規劃與雛型建置」
      標案之電腦程式，縱其懷疑被告甲○○可能侵害告訴人所
      享有之聚匯KM電腦程式著作權，亦非已【確知】被告甲○○之犯罪行為，是告訴人之告訴期間自非自寄發前揭存證
      信函之時點起算甚明。
    (三)告訴人代表人蘇耕文於檢察官93年11月23日偵訊時，雖曾
      陳稱：「（你何時確定被告抄襲？）91年12月平遠公司的
      專案的期中報告。」（見93年度偵字第號卷第110頁），
      然其於本院審理中稱伊是換算錯誤，因為伊在美國都是使
      用西元年，伊是看到臺電公司的人員將被告平遠公司交予
      臺電公司的知識管理期中報告資料以電子郵件寄給伊，才
      確定被告甲○○侵權等語，而依卷附平遠公司之「標的社
      群建置─建置課程及活動」表（見本院卷(一)第44、45頁）
      ，其中第十項記載「社群上線發表」（社群成果展示）之
      日期為92年4月30日，而被告於本院96年1月31日審理時亦
      自承：「告訴人所提出之期中報告是平遠公司的報告，社
      群發表會是92年4月30日沒有錯，是口頭報告，但期中報
      告是1 份書面文件，書面程序與口頭發表不是同一天，但
      時間差應該在一個月內，書面報告應該是在口頭報告之前
      ，伊記憶中是核准後才能做口頭發表」等語（見本院卷(二)
      第25頁背面至第26頁背面），又依告訴代理人所提出之電
      子郵件資料（見本院卷(二)第94頁），該封寄送被告交予臺
      電公司的知識管理期中報告資料予蘇耕文的時間係在92年
      4月24日，足見被告平遠公司提出知識管理系統之期中書
      面報告予臺電公司之時間係在92年4月30日前的1個月內，
      從而，堪認蘇耕文於檢察官偵訊時所述「91年12月」是記
      憶錯誤。告訴人之代表人蘇耕文既係在92年4月24日收到
      前揭電子郵件，經比對被告平遠公司交予臺電公司的知識
      管理期中報告資料與聚匯KM電腦程式著作，始確知被告甲○○涉有侵害著作權之犯行，而於92年10月1日具狀向臺
      灣臺北地方法院檢察署提出本案告訴，顯然尚未逾6個月
      之告訴期間，先予敘明。
二、證據能力：
  (一)按被告以外之人於審判外之言詞或書面陳述，除法律有規定
    者外，不得作為證據，刑事訴訟法第159條第1項固定有明文
    ，按「被告以外之人於審判外之陳述，雖不符同法第159條
    之1至之4規定，而經當事人於審判程序同意作為證據，法院
    審酌該言詞陳述或書面陳述作成時之情況，認為適當者，亦
    得為證據。當事人、代理人或辯護人於法院調查證據時，知
    有第159條第1項不得為證據之情形，而未於言詞辯論終結前
    聲明異議者，視為有前項之同意」，刑事訴訟法第159條之5
    亦定有明文。本件公訴人、被告及辯護人於本院準備程序及
    審判程序中對於以下本案所引用之其他相關具傳聞性質之書
    面證據資料之證據能力，均表示沒有意見，且迄於言詞辯論
    終結前亦未聲明異議。本院審酌該些傳聞證據資料作成時之
    情況，核無違法取證或其他瑕疵，認為以之作為證據為適當
    ，自得作為證據。
  (三)再本案2份鑑定報告書均係由臺灣臺北地方法院檢察署檢察
    官送請中華技術學院資訊管理學系進行鑑定，且該鑑定機關
    之主要鑑定人乙○○已於本院95年12月22日、96年8月3日審
    理時，先後到庭具結後就該2份鑑定報告為說明，並陳述其
    鑑定資格，依刑事訴訟法刑事訴訟法第208條規定：「法院
    或檢察官得囑託醫院、學校或其他相當之機關、團體為鑑定
    ，或審查他人之鑑定，並準用第203條至第206條之1規定；
    其須以言詞報告或說明時，得命實施鑑定或審查之人為之」
    ，該2份鑑定報告均符合法律規定之要件，均認有證據能力
    ，得作為本案之證據。
三、有關被告提供予吳鳳技術學院之知識管理系統部分
    辯護人雖主張吳鳳技術學院部分未經檢察官起訴，告訴人亦
    未提出告訴，應不在本案審理範圍云云，惟查：告訴人之代
    表人蘇耕文於檢察事務官（經檢察官指揮）93年11月23日詢
    問時即稱：「（問：被告除臺電知識管理系統外，尚有何個
    案有侵犯到你公司的著作權？）尚有吳鳳技術學院之知識管
    理系統。……（如何證明被告已侵害著作權營生？）因為被
    告有賣給臺電、吳鳳、能源會」等語（見93年度偵字第3464
    號卷第109至110頁），告訴人之代表人蘇耕文於偵查中既陳
    明被告甲○○尚在吳鳳技術學院的知識管理系統中侵害告訴
    人之著作權，即表示也要追究被告甲○○此部份之刑事責任
    。又查被告甲○○於檢察官92年12月22日偵訊時亦自承：「
    （有無其他的公司使用系爭系統？）吳鳳技術學院與台電而
    已」（見92年度偵字第20605號卷第76頁），足見檢察官於
    偵查中即已知被告甲○○尚將改作聚匯KM電腦程式之知識管
    理系統提供予吳鳳技術學院。
貳、實體事項：
一、訊之被告甲○○固坦承曾於聚匯公司任職，擔任知識管理顧
    問服務部協理，從事聚匯公司客戶知識管理系統軟體之導入
    及教育訓練，離職後成立平遠公司擔任負責人，被告平遠公
    司有參加「臺電公司知識管理系統規劃雛形建置」計畫採購
    案之投標，並承攬上開計畫案，且已替臺電公司建置完成知
    識管理系統等情，惟矢口否認有何違反著作權法之犯行，先
    辯稱：伊替臺電公司建置之知識管理系統是伊獨立之創作，
    伊並未抄襲告訴人公司之聚匯KM電腦程式，聚匯KM電腦程式
    係利用Lotus Notes R5的程式語言寫的，臺電公司之知識管
    理系統係伊以Lotus Notes R6的程式語言寫的，2種程式語
    言不同，伊不可能抄襲，且聚匯KM電腦程式也是抄襲書籍及
    IBM的知識管理而來，沒有原創性云云，後稱：臺電公司之
    知識管理系統係伊與平遠公司人員萬明忠一起完成云云，辯
    護人為被告辯護略稱：告訴人的聚匯KM系統不具有原創性，
    被告所撰寫之臺電知識管理系統並非改作聚匯KM系統而來，
    縱使被告之臺電知識管理系統與聚匯KM系統有雷同相似之處
    ，亦屬合理使用範圍云云。經查：
    (一)「Gweb e-KM」（社群式知識管理解決方案）、「Gweb e-
      KM Methodology」（社群式知識管理導入教材）電腦程式
      著作，原為聚慧電子商務股份有限公司（下稱聚慧公司）
      所研發、創作，於89年11月20日轉讓予告訴人聚匯公司，
      此有告訴人所提出之著作物轉讓契約書在卷可稽（見94年
      度調偵字第109號卷第24頁），而被告於93年3月1日提出
      之答辯狀及於93年11月26日提出之答辯(三)狀，亦均稱「告
      訴人所指訴之著作物均為被告任職於【聚慧電子商務股份
      有限公司】期間所研發、創作」（見92年度偵字第20605
      號卷第97頁、93年度偵字第3464號卷第116頁），足見被
      告亦不否認前開「Gweb e-KM」電腦程式著作原屬聚慧公
      司所有，是告訴人所稱「Gweb e-KM」、「Gweb e-KM Met
      hodology」等電腦程式著作屬其公司所有，應屬可信。
    (二)被告及其辯護人雖辯稱聚匯KM電腦程式係抄襲書籍及IBM
      的知識管理而來，沒有原創性云云，惟查：
      1.被告於92年11月20日調查局詢問時自承：「（你在89年
        4、5月至91年1月間，任職聚匯公司期間所負責業務為
        何？）我是負責聚匯公司關於知識管理顧問團隊及NOTE
        S團隊之電腦程式開發的業務。（你是否知悉聚匯公司
        所研發並享有著作權之『聚匯社群式知識管理Gweb e-K
        M Solution』，簡稱聚匯KM系統軟體？）是的，據我瞭
        解聚匯KM系統軟體是一家叫EDGE WAVE的新加坡公司所
        開發的，聚匯公司將這套系統引進到國內後，並由我所
        主管的NOTES團隊負責將該套軟體中文化」等語（見92
        年度偵字第20605號卷第124頁背面），且如前所述，其
        自承聚匯KM電腦程式係其在聚慧公司所研發、創作，顯
        然其先前亦認為該電腦程式具有相當之創意，非完全抄
        襲他人而來。
      2.按「著作權法第7條第1項規定，就資料之選擇及編排具
        有創作性者，為編輯著作，以獨立之著作保護之。故編
        輯著作，必須就資料之選擇及編排，能表現一定程度之
        創意及作者之個性者，始足當之」，此有最高法院91年
        度台上字第940號判決意旨可供參照，是著作內容縱使
        係選取自他人著作編輯而來，但只要其表現形式能呈現
        或表達出作者在思想或感情上之一定精神內涵，同時該
        精神內涵具有原創性（所謂「原創性」僅需為著作人獨
        立創作，而非抄襲他人之著作即可，非如專利法須具備
        新穎性，最高法院83年台上字第5206號判決意旨參照；
        又原創性之程度，只須達足以表現作者之個性或獨特性
        之程度），即屬著作權法第7條第1項規定之編輯著作，
        得獨立受著作權法之保護。
      3.被告雖提出附件1-1、1-2、1-3、1-4、1-5、被證1、2
        （見本院卷(一)第192至207頁），指稱告訴人之聚匯KM電
        腦程式係抄襲自他人，惟該些資料與告訴人所提出之聚
        匯KM電腦程式書面資料並非完全相同，僅其中部分用語
        、圖表相同，而此固可認為聚匯KM電腦程式著作中之該
        些內容係參考他人資料而來，然其既具有獨特性，並已
        足以表達作者在思想上的一定精神內涵，當認具有原創
        性，應受著作權法保護。
    (三)如前所述，被告甲○○自承曾於聚慧公司上班，並有其勞
      工保險卡在卷可稽（見同上第20605號偵查卷第50頁，任
      職期間自89年3月16日起至89年11月30日止），而被告甲○○對於告訴人提出聚慧公司公告之組織圖、訓練課程、
      e-KM產品委託發展請款單及電子郵件等，主張其於聚慧公
      司任職期間係在技術研發暨服務部，負責美商Lotus公司
      產品相關工作（本件電腦程式著作所使用之Notes語言即
      為該公司產品），並擔任聚慧公司Notes程式語言之教育
      訓練工作，系爭電腦程式著作係由其直接負責研究發展等
      語，並不爭執，且此與其在偵查中所提出之前揭答辯狀所
      述相符，堪認被告甲○○於聚慧公司期間即已接觸「Gweb
       e-KM」電腦程式著作。
    (四)又被告甲○○自89年12月1日起任職於告訴人聚匯公司（
      於91年1月15日離職），擔任知識管理顧問服務部協理，
      從事聚匯公司客戶知識管理系統軟體之導入及教育訓練，
      曾接觸「Gweb e-KM」電腦程式一節，為被告所自承在卷
      （見本院卷(一)第151頁），而證人丁○○於本院95年9月26
      日審理時亦證稱：「（有關系爭KM軟體，被告【指甲○○
      】是否有參與製作？）被告有參與。（被告是否有到新加
      坡參與設計開發？）有，他曾經到新加坡參與過。（聚匯
      公司如何將這份聚匯知識管理系統的軟體保存於何電腦？
      ）放在公司伺服器裡面…（伺服器任何人均可存取嗎？）
      要協理以上的高階主管才能進去，被告可以進去，而且他
      經常在使用」等語（見本院卷(一)第157、158、165至166頁
      ），足認被告於聚匯公司任職期間，確實長期接觸使用聚
      匯KM電腦程式著作，其對於知識管理系統軟體之導入及教
      育訓練的整個流程，與該系統的所有功能自知之甚詳。
    (五)被告甲○○於91年1月15日自聚匯公司離職後，於同年2月
      8日即成立平遠公司，此有被告甲○○之離職申請書、移
      交清冊、平遠公司基本查詢資料列印本等在卷可稽（見93
      年度偵字第3464號卷第61至63頁）。被告平遠公司於91年
      10月7日參與「臺電公司知識管理系統規劃與雛形建置」
      計畫採購案投標，並以8,500,000元得標，於同年11月25
      日與臺電公司簽訂「臺電公司知識管理系統規劃與雛形建
      置」計畫契約，計畫之執行期間自91年11月25日至92年11
      月24日等情，除據被告甲○○於調查局詢問時自承在卷外
      （見同上第20605號偵查卷第125頁），並有契約書在卷可
      稽（契約書放置於卷外公文封）；被告甲○○於92年4月
      30日已完成臺電公司知識管理系統口頭期中報告，書面報
      告則在口頭報告前1個月內提出予臺電公司等情，亦經被
      告甲○○於本院審理時自承在卷（見本院卷(二)第26頁至背
      面），且被告平遠公司已於92年11月間將臺電公司知識管
      理系統全部交予臺電公司。又被告平遠公司亦曾於91年10
      月18日透過敦發公司，出售「企業管理入口網站系統、知
      識管理系統」予吳鳳技術學院，並已完成交付，有卷附之
      契約書、敦發科技公司函、吳鳳技術學院網站列印資料等
      在卷可證（見本院卷(一)第125至130頁）。
    (六)雖被告甲○○於本院準備程序及前幾次審理時，均辯稱平
      遠公司承攬之臺電公司知識管理系統是伊獨立創作，惟查
      被告甲○○於調查局詢問時即自承：「平遠公司在得標『
      臺電公司知識管理系統規劃雛形建置』案後，你所提供給
      臺電公司的教材中，關於『社群社群的組織架構你是如何
      開發的？）我當時是參考聚匯公司、IBM公司及美國品管
      協會的資料重新設計開發的……我是依據聚匯公司『聚匯
      知識管理顧問』Powerpoint的教材資料，並參考IBM公司
      及美國品管協會及其他顧問公司的資料去重寫的，而關於
      這些檔案資料的屬性，我認為並不重要也沒有去更改，所
      以才會仍記載為『gweb』。這套『聚匯知識管理顧問』
      Powerpoi nt的教材資料從我在聚匯公司上班時到目前為
      止，就一直都存放在我個人使用的電腦中」等語（見同上
      第20605號偵查卷第125頁背面），其於本院95年9月26日
      審理時則先稱：「（為何人家軟體內容少了一個字，你也
      少了同一個字？）我在創作時有參考他們這份軟體，但我
      認為他們也是抄襲其他書籍而來」，於本院96年5月7日審
      理時改口稱：「（為何你們系統中的程式語言會有與告訴
      人系統之程式語言有相同的地方？）因為負責程式設計之
      程式員丙○○先生英文不好，才會造成程式語言中出現英
      文錯誤情形，剛好與告訴人持有之系統程式語言發生相同
      之錯誤」云云，而證人丙○○於本院96年6月22日審理時
      證稱：「我在91年3月到93年6月在平遠公司任職，負責資
      訊系統開發，有參與台電公司知識管理系統規劃與雛型建
      置，負責程式撰寫，跟甲○○共同開發，甲○○有構想，
      有系統規格書……（是否你的原創？）我不能確定是我自
      己想出來的，我們在寫的時候有參考的技術資料，我們公
      司有【其他系統範例】可以參考。（本件臺電系統規劃參
      考什麼範例？）我們寫程式的時候會參考參考書上的，或
      【其他系統】上已經有的範例，看可不可以拿來用」等語
      （見本院卷(二)第165頁至背面），足見被告甲○○所辯係
      伊獨立創作云云，顯係卸責之詞，不足採信。
    (七)檢察官為確認被告平遠公司交予臺電公司、吳鳳技術學院
      之知識管理系統電腦程式，是否與聚匯KM電腦程式著作相
      同，或改作自聚匯KM電腦程式著作，先後囑託中華技術學
      院資訊管理學系為鑑定，有關臺電公司部分鑑定結果略以
      ：1.由系統功能面來觀察，兩造軟體在實際應用時，都可
      以經營客製化入口網站的工作，使得介面看起來不同，但
      是在所應用的領域、所能處理的問題、解決問題的方法與
      使用者所能操作的功能，均極為相似。2.檢察署提供的資
      料光碟中，平遠公司承製之『台電公司知識管理系統』有
      18個資料庫，而聚匯公司之『Gweb e-KM』一共有20個資
      料庫，將上述的資料庫做功能交叉比對後，發現其中有9
      個資料庫功能類似，我們也找出了相對應的資料庫列表。
      3.根據前述所得之資料庫對應表，比對兩造軟體所使用的
      程式碼，發現其中有95%以上的程式碼是不相同的，但於
      平遠公司的軟體中，發現一處英文註解，與聚匯公司之註
      解是完全相同，而在平遠公司的軟體中的其他地方，卻極
      少使用註解，如果使用也是中文註解，這是很不尋常的現
      象；另外，我們也發現了平遠公司的程式碼有另一處與聚
      匯公司之程式碼，在檔案名稱與變數命名上相同，差別只
      是把變數的內容由英文翻譯成中文，由此兩點推論，平遠
      公司之軟體有可能是以聚匯公司之軟體為藍本，而在其上
      經大幅修改而產生。4.就光碟內資料庫的文件來比對，有
      足夠的證據顯示平遠公司在說明文件與教育訓練方面，是
      由原聚匯公司所開發系統之文件上重製而得，甚至還有發
      現內容100%相符的文件，就此點看來，確有抄襲或重製之
      嫌。5.綜合以上四個面向，我們認為平遠公司承製之『台
      電公司知識管理系統』與聚匯公司之『Gweb e-KM』，已
      達到實質相似之程度。另外，也有充分的證據指出，『台
      電公司知識管理系統』的部分程式或文件的內容，乃是由
      原先『Gweb e-KM』系統的原始資料上進行修改而得」等
      語（鑑定報告附於卷外公文封內）。有關吳鳳技術學院部
      分鑑定結果略以：「1.由系統功能面來觀察，兩個軟體在
      實際應用時，除了美工方面，例如版面與配色的調整，使
      得兩軟體的介面看起來不同，但是在所應用的領域、所能
      處理的問題、解決問題的方法與使用者所能操作的功能，
      均極為雷同。2.此次檢察署提供的資料光碟中，『吳鳳技
      術學院知識管理系統』有18個資料庫檔案，扣除由Lotus
      Notes系統直接提供的兩個檔案之外，其餘的16個資料庫
      檔案，比對民國93年間平遠公司承製之『台電公司知識管
      理系統』，其中有15個檔案檔名幾乎相同，這些檔案執行
      的功能經過交叉比對後，也是處理相同的功能。而『吳鳳
      技術學院知識管理系統』與『台電公司知識管理系統』，
      皆由平遠公司所承製，所以我們研判，『吳鳳技術學院知
      識管理系統』是由『台電公司知識管理系統』經小部分修
      改所完成的。3.『吳鳳技術學院知識管理系統』與『台電
      公司知識管理系統』之程式結構相同，根據第三節【表3-
      1】所述之資料庫對應表，兩軟體程式檔的命名也幾乎是
      一樣，原因若非其中之一為另一個軟體所改寫而來，要解
      釋程式架構與命名方式如此相近，其他的可能性是微乎其
      微的。4.『吳鳳技術學院知識管理系統』與『台電公司知
      識管理系統』在安裝的過程中，都使用一個檔案kmsetup
      ．nsf，這是用來做系統設定之用，我們發現這兩個不同
      的系統，其系統設定檔的內容竟然完全相同，檔案大小也
      完全一樣，這表示兩個系統的檔名、安裝步驟與檔案架構
      是完全一樣的。5.『吳鳳技術學院知識管理系統』中有一
      個『使用統計』資料庫，其檔名為Summery．ntf，由英文
      的字面上看來，有可能原來是要取名為summary誤植所導
      致有如此的檔名，而『台電公司知識管理系統』之中，也
      有一個資料庫有相同的功能，檔名也是summery．nsf，兩
      個資料庫所誤植的拼法完全相同，只有大小寫有些許差異
      ，按常理而言，這種現象發生的機會也非常少見，此兩系
      統同時出現這樣的錯誤，就更有理由相信此兩系統之間，
      有相互重製之關係存在」等語（見本院卷(二)第118至149頁
      ）。
    (八)被告平遠公司交予臺電公司、吳鳳技術學院之知識管理系
      統電腦程式，雖均係以Lotus Notes R6程式語言所寫，與
      聚匯KM電腦程式著作係以Lotus Notes R6程式語言所寫不
      同，惟證人丙○○於本院96年6月22日審理時已證稱：「
      （問：開發時使用何種程式語言？）使用Lotus Notes R5
      」（見本院卷(二)第165頁），足見被告平遠公司交予臺電
      公司、吳鳳技術學院之知識管理系統電腦程式原來亦係由
      Lo tus Notes R5程式語言所寫，後來才升級改為Lotus
      Note s R6程式語言無誤。
    (九)雖被告甲○○辯稱Lotus Notes R5程式語言所寫之電腦程
      式可以直接拿到Lotus Notes R6使用，不用經過任何修改
      ，質疑鑑定報告（臺電公司知識管理系統）第2頁所寫「
      在R5平台所開發之應用程式不能直接拿到R6平台使用，而
      必須經過相當程度的改寫才能順利執行」不正確，並質疑
      鑑定人乙○○之鑑定資格，而證人丙○○於本院96年6月2
      2日審理時雖亦證稱：「R5程式語言所寫之電腦程式可以
      直接拿到R6使用」，然依辯護人於95年9月22日提出之刑
      事綜合答辯狀所附之附件1-1（見本院卷(一)第191頁）所載
      「4-5.升級資料庫及應用程式有三種選擇可用來在Lotus
      Notes/Domino環境中升級資料庫及應用程式：……3.將伺
      服器、資料庫格式、資料庫設計及資料庫特性升級至Domi
      o 6。Notes 4.6及Notes 5用戶端無法使用Notes 6特性。
      你可能需要對應用程式作變更，才能使用新的特性。將資
      料庫壓縮為新的資料庫格式、升級至Notes 6設計，以及
      新增想要的新Notes 6特性」，足見Notes R5程式語言所
      寫之電腦程式應無法直接拿到Notes R6系統使用，從而，
      前揭鑑定報告所載及證人乙○○於本院95年12月22日所證
      述：「因為第五版的程式語言必須經過相當程度的改寫才
      能在第六版執行，不能直接升級」均屬正確，被告甲○○
      所辯亦係卸責之詞。
    (十)又依證人丙○○所述，其受過Lotus Notes R5及R6程式語
      言之專業訓練，其對於Lotus Notes R6程式語言即相當之
      熟悉，且Notes R6既為較新版本，被告平遠公司交給臺電
      公司、吳鳳技術學院之知識管理系統電腦程式本又為Note
      s R6版本，被告甲○○與丙○○大可直接以Notes R6程式
      語言去開發，何需先在Notes R5程式語言中開發，再利用
      升級方式以Notes R6呈現？且如前所述，經鑑定及就卷附
      資料之比對，被告平遠公司交付予臺電公司、吳鳳技術學
      院之知識管理系統電腦程式與聚匯KM電腦程式著作既有如
      此多相同之處，且連英文拼字錯誤的地方均相同，依經驗
      法則來判斷，其原因甚為簡單，即被告甲○○係以其先前
      以不詳方法取得之以Notes R5程式語言所寫之聚匯KM電腦
      程式著作為藍本，先在Notes R5程式語言中作修改（改作
      ），待修改至符合其系統規格之要求後，再利用升級之方
      式轉換為Notes R6版本。
    (十一)再依告訴人之代理人所稱，聚匯KM電腦程式著作中之「Tr
      ack Web Read」電腦副程式註釋之所以記載「Track Web
      Client Read for alI Competency Database」，係因該
      產品「Gwebe-KM」電腦軟體中確實有一資料庫角色命名為
      「CompetencyDatabase」，此核與卷附之該軟體使用者控
      制清單之人機介面及鑑定報告（見鑑定報告第19頁）相符
      ，而依鑑定報告（臺電公司部分）所載：「在『Gweb e-K
      M』之ekmchange.ntf及『台電公司知識管理系統』之col1
      100l.nsf兩個資料庫裡的副程式Track Web Read，名稱完
      全相同，表列表頭之註釋For Tracking web Client Read
      也完全相同，而且裡面第一行註解Track Web client Rea
      d For All Competency Database完全相同且英文大小寫
      也都一樣，後來我們查看此資料庫的使用者控制清單，Gw
      eb裡面有Competency這個資料庫角色，而『台電公司知識
      管理系統』的使用者控制清單卻沒有Competency這個資料
      庫角色，而所有『台電公司知識管理系統』的程式碼中亦
      未使用Competency之字樣，故在『台電公司知識管理系統
      』的註解中出現Track Web client Read For All Compet
      ency Database，此處亦不合常理」（見第18頁）。且對
      於程式、變數名稱的選取，有助於個人程式之發展及日後
      維護，每位程式設計師均有其獨特風格及不同習慣，2 位
      程式設計師會在撰寫程式使用相同之程式及變數名稱之機
      率極小，亦據鑑定人乙○○於檢察事務官於94年11月8日
      詢問時陳述在卷（見94年度調偵字第109號卷第68頁）。
      雖被告甲○○辯稱該四行變數相同可能摘取自網路共享資
      源或IBM內建程式云云，惟查單純之變數宣告何需費事自
      網路摘取？且縱摘取自共享資源，為何該等變數名稱之宣
      告順序完全與告訴人相同？此顯不符常情。又被告甲○○
      另辯稱係因「臺電知識管理系統」具有競爭智慧、競爭策
      略兩個與競爭有關之資料庫，惟其並未提出證據供本院查
      證，且被告甲○○於檢察官93年3月1日偵訊時針對告訴代
      理人詢問其「compentency」係何意時，答稱「大約是指
      競爭力的意思」，顯見其對該字並不熟悉，衡諸常情，其
      自無可能會在電腦程式中使用該字作為電腦程式之註釋。
      另前開副程式內部之註釋，每一單字之第一個字母均為大
      寫，僅有「for」及「aIl」兩字第一個字母非大寫，而被
      告平遠公司之電腦程式竟仍為完全相同之記載，參以鑑定
      人乙○○於本院95年12月22日審理時所證述：「我們發現
      平遠公司有個地方的註解與聚匯公司完全一樣，而這個註
      解在平遠公司相關程式附近是沒有意義的，因為聚匯公司
      開發版本都是用英文註解，平遠公司則是用中文的，但那
      個地方用英文註解」（見本院卷(二)第5頁），該等註釋對
      被告平遠公司之電腦程式既無意義，該電腦程式又均使用
      中文註解，為何會在電腦程式中出現此與告訴人聚匯KM電
      腦程式完全相同之英文註解？而被告甲○○於本院95年9
      月26日審理時自承：「（為何人家軟體內容少了一個字，
      你也少了一個字？）我在創作實有參考他們這份軟體，但
      我認為他們也是抄襲其他書籍而來」（見本院卷(一)第152
      頁），而告訴人聚匯KM電腦程式著作係一大型電腦軟體，
      行數多達數十萬行，被告甲○○豈可能以「記憶方式」記
      得告訴人公司電腦程式之註解？顯見被告甲○○係利用聚
      匯KM電腦程式著作為其電腦程式之藍本，在改作時疏未將
      此部分翻譯為中文註釋所致，從而，被告平遠公司之知識
      管理系統電腦程式係被告甲○○與平遠公司的人員丙○○
      自聚匯KM電腦程式著作改作而來，已甚明確。
    (十二)至於辯護人所稱臺電公司、吳鳳技術學院之知識管理系統
      電腦程式縱與聚匯KM電腦程式有雷同，亦屬合理使用云云
      ，惟按著作之利用是否合於合理使用之情形，應審酌一切
      情狀，並應注意下列事項，以為判斷之標準：利用之目
      的及性質，包括係商業目的或非營利教育目的。著作之
      性質。所利用之質量及其在整個著作所占之比例。利
      用結果對著作潛在市場與現在價值之影響，為著作權法第
      65條第2項所明定。被告平遠公司交予臺電公司、吳鳳技
      術學院之知識管理系統電腦程式，既係被告甲○○與丙○○改作聚匯KM電腦程式著作而來，「改作」於性質上與「
      利用」之態樣有間，自不能稱為利用行為；又被告甲○○
      改作之目的，係為方便縮短其自行開發電腦程式之時間與
      經費之減省，顯係為商業之目的；且被告平遠公司與告訴
      人聚匯公司為競爭對手，被告平遠公司以改作之知識管理
      電腦程式對外銷售，將足以取代聚匯公司在市場上之地位
      ，對於告訴人之潛在市場利益，有取代性之影響力，實與
      「合理使用」之要件不符。
    (十三)綜上所述，足認被告甲○○交付予臺電公司、吳鳳技術學
      院之知識管理系統電腦程式確實係改作聚匯KM電腦程式著
      作而來。本案事證已明確，被告甲○○之犯行已可認定，
      應予依法論科。
二、法律適用：
  (一)按被告甲○○行為後，著作權法業於93年9月1日修正公布施
    行，修正前著作權法第92條第1項規定「意圖營利而以公開
    口述、公開播送、公開上映、公開演出、公開傳輸、公開展
    示、改作、編輯或出租之方法侵害他人著作財產權者，處三
    年以下有期徒刑、拘役，或併科新臺幣七十五萬元以下罰金
    」，修正後著作權法第92條規定「擅自以公開口述、公開播
    送、公開上映、公開演出、公開傳輸、公開展示、改作、編
    輯、出租之方法侵害他人之著作財產權者，處三年以下有期
    徒刑、拘役、『或科』或併科新臺幣七十五萬元以下罰金」
    ，比較修正前後規定之結果，以修正後之規定較有利於被告
    甲○○，應依93年9月1日修正公布（即現行）著作權法論處
    。
  (二)被告甲○○行為後，刑法部分條文亦於94年1月7日修正，於
    同年2月2日經總統令公布，並自95年7月1日起施行。修正後
    刑法第2條第1項規定：「行為後法律有變更者，適用行為時
    之法律。但行為後之法律有利於行為人者，適用最有利於行
    為人之法律。」，此條規定乃與刑法第1條罪刑法定主義契
    合，係規範行為後法律變更所生新舊法律比較適用之準據，
    是刑法第2條本身雖經修正，尚無比較新舊法之問題，應一
    律適用裁判時之現行刑法第2條以決定適用之刑罰法律。又
    本次修正涵蓋之範圍甚廣，故比較新舊法時，應就罪刑有關
    之共犯、未遂犯、想像競合犯、牽連犯、連續犯、結合犯，
    以及累犯加重、自首減輕暨其他法定加減原因（如身分加減
    ）與加減例等一切情形，綜其全部罪刑之結果而為比較，復
    有最高法院95年5月23日所為之95年度第8次刑事庭會議決議
    第一點法律變更之比較適用原則(四)可資參照。茲比較與本案
    有關之新舊法規定如下：
    1.93年9月1日修正公布之著作權法第92條規定有罰金刑，依
      修正前刑法第33條第5款規定，罰金刑為1銀元以上，換算
      新臺幣後，為新臺幣3 元以上，修正後刑法第33條第5款
      則將罰金刑提高為新臺幣1千元以上，並以百元計算之，
      修正後之規定並無對被告較有利之情形。
    2.連續犯：刑法修正後，刪除第56條連續犯之規定，此刪除
      雖非犯罪構成要件之變更，但顯已影響行為人刑罰之法律
      效果，自屬法律有變更，經比較新、舊法結果，以修正前
      第56條連續犯之規定，將被告之數行為以一罪論，顯較有
      利於被告。
    3.刑法第28條關於共犯之規定，由原條文：「二人以上共同
      實施犯罪之行為者，皆為正犯」，修正為：「二人以上共
      同實行犯罪之行為者，皆為正犯」，揆諸本條之修正理由
      係為釐清陰謀共同正犯、預備共同正犯、共謀共同正犯是
      否合乎本條規定之正犯要件，本件被告與丙○○所為屬實
      行犯罪行為之正犯，依修正前後之規定均無不同，自不生
      比較新舊法之問題。
    4.綜合上述，各條文修正前後之比較，以被告行為時之法律
      較有利於行為人，自應適用修正前刑法之相關規定予以論
      處。
  (二)核被告甲○○所為，係犯93年9月1日修正公布（即現行）著
    作權法第92條之擅自以改作之方法侵害他人著作財產權罪。
    被告甲○○與丙○○就本件犯行，有犯意聯絡及行為分擔，
    為共同正犯。被告甲○○先後2次擅自以改作之方法侵害他
    人著作財產權之犯行，因時間緊接，所犯為構成要件相同之
    罪，應依修正前刑法第56條連續犯之規定，以一罪論，並爰
    依法加重其刑。檢察官雖未就被告甲○○將聚匯KM電腦程式
    著作改作為吳鳳技術學院之知識管理系統之犯行起訴，惟此
    部份之犯行既與其所犯起訴部分之犯行間，有連續犯之裁判
    上一罪之關係，本院自應一併加予審究。至於起訴書雖記載
    被告甲○○係犯修正前著作權法第92條第1項之罪，惟查該
    條項之法定刑為「三年以下有期徒刑、拘役，或併科新臺幣
    七十五萬元以下罰金」，修正後著作權法第92條規定之法定
    刑則除原規定之法定刑外，尚規定「或科」新臺幣七十五萬
    元以下罰金，顯較修正前之規定有利於被告，自應適用修正
    後之規定，檢察官容有誤會。爰審酌被告甲○○未曾有刑事
    前案紀錄，所為剽竊他人智慧結晶、漠視他人著作權，暨其
    犯罪動機、目的、手段，對告訴人所生危害，及犯後猶飾詞
    卸責，未見悔意等一切情狀，量處如主文第一項所示之刑；
    又被告甲○○行為後，刑法第41條易科罰金之折算標準亦已
    於95年7月1日修正施行，由原配合依罰金罰鍰提高標準條例
    第2條規定（現已刪除）提高之銀元100元至300元（即新臺
    幣300元至900元），修正為新臺幣1,000元、2,000元、3,00
    0元，經比較新、舊法之結果，修正後之規定並非較有利於
    被告甲○○，依刑法第2條第1項前段規定，應適用修正前之
    規定，爰依修正前刑法第41條第1項前段之規定，諭知易科
    罰金之折算標準。被告平遠商務科技股份有限公司，因其代
    表人（被告甲○○）、受雇人（丙○○）執行業務，共同擅
    自以改作之方法侵害他人之著作財產權，應依修正後著作權
    法第101條第1項規定，量處如主文第二項所示之刑。再查中
    華民國九十六年罪犯減刑條例已於96年7月16日施行，被告
    甲○○上開犯罪時間均在96年4月24日以前，符合中華民國
    九十六年罪犯減刑條例之減刑條件，應依該條例第2條第1項
    第3款、第7條、第9條之規定，減其宣告刑二分之一，併諭
    知易科罰金折算之標準，被告平遠公司所處之罰金亦應依同
    條例第2條第1項第3款、第7條規定，減其宣告刑二分之一。
據上論斷，應依刑事訴訟法第299條第1項前段，（93年9月1日修
正公布）著作權法第92條、第101條第1項，刑法第11條前段、第
2條第1項前段、第28條，修正前刑法第56條、第41條第1項前段
，修正前罰金罰鍰提高標準條例第2條，現行法規所定貨幣單位
折算新臺幣條例第2條，中華民國九十六年罪犯減刑條例第2條第
1項第3款、第7條、第9條，判決如主文。
本案經檢察官林禎瑩到庭執行職務
中　　華　　民　　國　　96　　年　　8 　　月　　28　　日
                刑事第十庭  審判長法　官  吳秋宏
                                  法　官  林柏泓
                                  法　官  林春鈴
以上正本證明與原本無異。
如不服本判決，應於判決送達後10日內，向本院提出上訴狀。
　　　　　　　　　　　　　　  　　書記官　羅欣宜
中　　華　　民　　國　　96　　年　　8 　　月　　28　　日
附錄本案論罪科刑依據之主要法條全文：
93年9月1日修正公布著作權法第92條
擅自以公開口述、公開播送、公開上映、公開演出、公開傳輸、
公開展示、改作、編輯、出租之方法侵害他人之著作財產權者，
處三年以下有期徒刑、拘役、或科或併科新臺幣七十五萬元以下
罰金。
著作權法第101條
法人之代表人、法人或自然人之代理人、受雇人或其他從業人員
，因執行業務，犯第91條至第93條、第95條至第96條之1之罪者
，除依各該條規定處罰其行為人外，對該法人或自然人亦科各該
條之罰金。
對前項行為人、法人或自然人之一方告訴或撤回告訴者，其效力
及於他方。
